【裁判字號】    97,上,309
【裁判日期】    980204
【裁判案由】    分割共有物
【裁判全文】
臺灣高等法院臺中分院民事判決         97年度上字第309號
上  訴  人  子○○
            壬○○
            甲○○
上  一  人
訴訟代理人  己○○
上  訴  人  乙○○
            戊○○
兼上 二人
共     同
訴訟代理人  辛○○○
上  訴  人  丙○○
上  一  人
訴訟代理人  庚○○
上  訴  人  丑○○（楊其成之擔當訴訟人）
法定代理人  癸○○
視同上訴人  寅○○
            卯○○
被  上訴人  丁○
訴訟代理人  林政德    律師
上列當事人間分割共有物事件，上訴人對於中華民國97年6月24
日臺灣南投地方法院97年度訴字第35號第一審判決提起上訴，本
院於98年1月14日言詞辯論終結，判決如下：
    主  文
原判決關於命分割之方法部分及除確定部分外訴訟費用之裁判均
廢棄。
上開廢棄部分，兩造共有坐落南投縣集集鎮○○段七四二之二地
號土地地目旱、面積三二四二七平方公尺土地，准予分割如南投
縣水里地政事務所97年12月4日複丈成果圖即附圖三所示，編號A
部分面積四六三二‧四三平方公尺分歸上訴人乙○○取得；編號
B部分面積一五四四‧一四平方公尺分歸上訴人子○○取得；編
號C部分面積五九一四、四八平方公尺分歸上訴人丑○○取得；
編號D部分面積七七二‧０七平方公尺分歸視同上訴人寅○○取
得；編號E部分面積七七二‧０七平方公尺分歸視同上訴人卯○
○取得；編號G部分面積一五四四‧一四平方公尺分歸上訴人戊
○○、辛○○○各按應有部分2分之1比例共有取得；編號H部分
面積五一四三‧一二平方公尺分歸被上訴人丁○取得；編號I部
分面積一一四０‧六五平方公尺分歸上訴人甲○○取得；編號J
部分面積一一四０‧六五平方公尺分歸上訴人丙○○取得；編號
K部分面積九二六四‧八六平方公尺、分歸上訴人壬○○取得；
編號F部分面積五五八‧七五平方公尺，由上訴人丑○○、甲○
○、丙○○、被上訴人丁○依序按應有部分32分之15、32分之1
、32分之1、32分之15比例共有取得。
第一（確定部分除外）、二審訴訟費用由兩造按如附表一所示各
共有人應有部分比例負擔。
    事實及理由
壹、程序方面：
一、按民事訴訟法第56條第1項第1款所謂共同訴訟人中一人之行
    為，有利益於共同訴訟人或不利益於共同訴訟人，係指於行
    為當時就形式上觀之，有利或不利於共同訴訟人而言，非指
    經法院審理結果，有利者其效力及於共同訴訟人，不利者其
    效力不及於共同訴訟人而言，故共同訴訟人中之一人，對於
    下級法院之判決聲明不服提起上訴，在上訴審法院未就其內
    容為審判之前，難謂其提起上訴之行為對於他共同訴訟人不
    利，其效力應及於共同訴訟人全體，即應視其上訴為共同訴
    訟人全體所為（參照最高法院52年台上字第1930號判例意旨
    ）。本件上訴人即原審被告8人為南投縣集集鎮○○段742之
    2地號土地（下稱系爭土地）之共有人，於原審同為被告，
    係共同訴訟人，本件訴訟標的對於彼8人必須合一確定。原
    審被告寅○○、卯○○等二人雖未提起上訴，然因共同訴訟
    之原審被告即上訴人等8人提起上訴，其上訴效力自應及於
    寅○○等二人，是以原審被告寅○○、卯○○亦應並列為視
    同上訴人。上訴人。
二、上訴人子○○、壬○○與視同上訴人寅○○、卯○○經合法
    通知，無正當理由未於言詞辯論期日到場，核無民事訴訟法
    第386條所列各款情形，爰依被上訴人之聲請，就寅○○、
    卯○○部分，由被上訴人一造辯論而為判決。
三、又按訴訟繫屬中，為訴訟標的之法律關係，雖移轉於第三人
    ，於訴訟無影響，但第三人如經兩造同意，得聲請代當事人
    承當訴訟，民事訴訟法第254條第1項定有明文，本件上訴人
    楊其成就其共有系爭土地之應有部分84分之16，於民國（下
    同）96年7月25日將之贈與移轉予其孫丑○○，有土地登記
    第二類謄本、土地所有權狀影本各1份在卷足憑（見本院卷
    第10、11頁），並經丑○○於本院訴訟繫屬中之97年7月14
    日聲請代當事人承當訴訟（見本院卷第4、5頁），並經被上
    訴人同意，且其對本件訴訟無影響，依上開法條規定，本院
    自得仍以丑○○為上訴人而為審理，亦併予明。
貳、實體方面：
一、被上訴人（即原告）方面：
  (一)、答辯之聲明：請准將兩造共有之系爭土地予以分割，其分
      割方法同意如附圖三即97年12月4日南投縣水里地政事務
      所土地複丈成果圖所示。
  (二)、陳述：
    1.系爭土地為兩造所共有，各共有人之應有部分如原判決即
      本件判決附表一所示，查上開土地無因物之使用目的不能
      分割之情形，亦未定有不分割期限契約，而各共有人無法
      達成協議分割，爰依民法第823條第1項之規定，訴請判決
      分割。又系爭土地僅西側臨產業道路，被上訴人主張分割
      後取得之土地既位於裏地，為免日後須通行他共有人之土
      地產生糾紛，自有留設私有道路以通往上開產業道路之必
      要，被上訴人亦自願負擔該私有道路全部，故請依原判決
      即97年2月22日南投縣水里地政事務所土地複丈成果圖所
      示附圖一所示之分割方案予以分割。另系爭土地經南投縣
      水里地政事務所實際測量後，面積為32,427平方公尺，與
      土地登記簿謄本所載之面積32,672平方公尺不一致，且已
      超出公差容許範圍，是一併請求上訴人協同被上訴人向南
      投縣水里地政事務所辦理土地面積變更登記。爰聲明：「
      (1)上訴人應協同被上訴人就系爭土地向南投縣水里地政事
      務所辦理面積更正為32,427平方公尺。(2)准將兩造共有之
      系爭土地予以分割，其分割方法如原判決附圖一所示。(3)
      訴訟費用由兩造按原應有部分比例負擔」。原審依被上訴
      人之聲明而判決(1)上訴人應協同被上訴人就系爭土地向南
      投縣水里地政事務所辦理面積更正為32,427平方公尺（此
      部分上訴人未聲明不服，已告確定）。(2)准將兩造共有之
      系爭土地予以分割，其分割方法如原判決附圖一所示。而
      為上訴人敗訴之判決，上訴人僅就分割方法不服提起本件
      上訴，被上訴人答辯聲明如上所示。
    2.於本院補充答辯：同意上訴人主張之如附圖三所示分割方
      法，並願就T型道路即附圖三編號F部分所示提供32分之15
      之比例與上訴人丑○○、丙○○、甲○○保持共有。
二、上訴人（即被告）方面：
  (一)、甲○○、乙○○、戊○○、辛○○○、丙○○、丑○○部
      分：
    1.上訴聲明：(1)原判決關於分割方法及訴訟費用分擔之裁判
      ，應予廢棄。(2)分割方法請求判決如如附圖三所示。(3)第
      一、二審訴訟費用均由被上訴人負擔。
    2.陳述：
      系爭土地無須再留設私有道路，且僅被上訴人部分自系爭
      土地分割出去即可，其他共有人亦即全部上訴人均願繼續
      保持共有，請按如原判決附圖二所示分割分案予以分割。
      並於本院補充主張：分割方法請求判決改依附圖三所示。
      上訴人丑○○、丙○○、甲○○並願就T型道路即附圖三
      編號F部分所示分別提供32分之15、32分之1、32分之1之
      比例與被上訴人保持共有。
  (二)、子○○、壬○○部分：
      均未於言詞辯論期日到場，惟子○○於97年11月24日具狀
      ，並於97年12月4日、97年12月26日準備程序中之陳述及
      聲明；暨壬○○於97年11月24日具狀之陳述及聲明均稱分
      割方法請求判決改依附圖三所示，對兩造均屬有利。
  (三)、寅○○、卯○○部分：
      未於言詞辯論期日到場，惟其曾於原審陳稱：系爭土地無
      須再留設私有道路，且僅被上訴人部分自系爭土地分割出
      去即可，其他共有人亦即全部上訴人均願繼續保持共有，
      請按如原判決附圖二所示分割分案予以分割。
三、兩造所不爭執之事項：
  (一)、系爭土地為兩造所共有。
  (二)、各共有人之應有部分如原判決附表一所示。
四、本院判斷：
  (一)、按農業發展條例89年1月4日修正施行前之共有耕地，得分
      割為單獨所有。前項共有耕地辦理分割為單獨所有者，應
      先取得共有人之協議或法院確定判決，其分割後之宗數，
      不得超過共有人人數，同條例第16條第1項第4款、第2項
      定有明文。又按共有物除因物之使用目的不能分割或共有
      人間契約訂有不分割之期限者外，各共有人，得隨時請求
      分割共有物，再共有物分割之方法，共有人不能協議決定
      者，法院得因任何共有人之聲請，以原物分配或變價分配
      之，民法第823條第1項及第824條第2項規定甚明。查系爭
      土地地目為旱，為農牧用地，且為89年1月4日前所共有之
      耕地，揆諸首揭規定，自得分割為單獨所有。又系爭土地
      為兩造所共有，各共有人之應有部分如附表一所示，兩造
      就系爭土地未訂立不分割之特約，且依其使用目的亦無不
      能分割之情形，但未能達成分割之協議之事實，業據被上
      訴人提出土地登記第2類謄本、地籍圖謄本各1份足佐（見
      原審卷5至9頁），且為上訴人所不爭執，系爭土地既符合
      判決分割之要件，被上訴人本於土地共有人之地位訴請裁
      判分割，於法有據。
  (二)、第按法院裁判分割共有物，須斟酌各共有人之利益平衡、
      使用情形、共有物之性質、價值及其經濟效用，並兼顧各
      取得部分之裏地通路問題，以符合公平、經濟原則，其分
      割方法始得謂為適當（最高法院93年度台上字第10號判決
      意旨參照）。申言之，法院定分割方法時，應依職權為自
      由裁量，本諸公平原則、利益原則、經濟原則，採取最適
      當之方法為分割。
  (三)、查系爭土地為山坡地保育區農牧用地，僅西側臨產業道路
      ，土地目前由共有人按以前分管之約定作為耕作使用，大
      部分種植龍眼、檳榔等農作物，其上並無建物，代號A：
      面積0.4548公頃，使用人乙○○，種植桂竹筍、龍眼樹；
      代號B：面積0.2985公頃，使用人子○○，種植桂竹筍、
      龍眼樹；代號C：面積0.2985公頃，使用人丑○○，種植
      桂竹筍、龍眼樹、檳榔樹；代號D：面積0.1493公頃，使
      用人卯○○，種植龍眼樹、荔枝樹、檳榔樹；代號E：面
      積0.1493公頃，使用人寅○○，種植龍眼樹、荔枝樹、檳
      榔樹；代號F：面積0.0753公頃，使用人辛○○○，種植
      龍眼樹、柚子樹；代號G：面積0.0749公頃，使用人戊○
      ○，種植龍眼樹、柚子樹；代號H：面積0.3302公頃，使
      用人丁○，種植龍眼樹、柚子樹、桂竹筍；代號I：面積
      0.4268公頃，使用人丙○○，種植龍眼樹、芒果樹、桂竹
      筍；代號J：面積0.9851公頃，使用人壬○○，種植龍眼
      樹、香蕉樹等情，為兩造所一致是認，並經原審會同南投
      縣水里地政事務所測量人員履勘現場，亦經本院到場履勘
      明確，製有勘驗筆錄及複丈成果圖及現場照片在卷足稽（
      見原審卷58至62、64頁、本院卷93至96頁）。
  (四)、系爭土地於本院審理期間，經兩造（視同上訴人除外）協
      調後，均同意就系爭土地按如附圖三所示分割，其中編號
      A部分，面積0.463243公頃土地分歸上訴人乙○○取得、
      編號B部分，面積0.154414公頃土地分歸上訴人子○○取
      得、編號C部分，面積0.591448公頃土地分歸上訴人丑○
      ○取得、編號D部分，面積0.077207公頃土地分歸視同上
      訴人寅○○取得、編號E部分，面積0.077207公頃土地分
      歸視同上訴人卯○○取得、編號G部分，面積0.154414公
      頃土地分歸上訴人戊○○、辛○○○各應有部分2分之1比
      例共有取得、編號H部分，面積0.514312公頃土地分歸被
      上訴人丁○取得、編號I部分，面積0.114065公頃土地分
      歸上訴人甲○○取得、編號J部分，面積0.114065公頃土
      地分歸上訴人丙○○取得、編號K部分，面積0.926486公
      頃土地分歸上訴人壬○○取得，編號B、C、D、G、H、I、
      J、K間開設一條T型道路，寬三米，即編號F部分，面積
      0.055875公頃土地由上訴人丑○○、被上訴人丁○各提供
      應有部分32分之15、上訴人甲○○、丙○○各提供應有部
      分32分之1比例保持共有取得。雖視同上訴人寅○○、卯
      ○○均未到場表示意見，為尊重兩造當事人之意願，應認
      其等所為之協議應屬適當。又附圖三所示分割方案，得使
      各分得人取得完整之地形，無論就公平分配、整體規劃利
      用、長遠使用方面，皆為妥適，則斟酌兩造意願及使用現
      況，便利出入之情形，認上訴人於本院主張按附圖所示方
      法分割系爭土地，較符合公平原則、利益原則、經濟原則
      ，並使各取得人得有充分利用分得土地之效益。至於如附
      圖一所示分割方法，將系爭土地一分為二，不利整體利用
      ，且未能顧及系爭土地分割後之最大經濟效用，尚非公允
      。又上訴人於原審主張依附圖二所示分割方案，主張被上
      訴人分得之土地可經由土地東南側通行至外界，無另外留
      設私有道路供原告通行之必要，惟查系爭土地東南側並未
      臨路，必須經過隔鄰同段744之17、744之2地號土地始能
      通行至外界，故依附圖二所示方案，被上訴人分得之土地
      即因分割而成為袋地，而依民法第789條第1項：「因土地
      一部之讓與或分割，致有不通公路之土地者，不通公路土
      地之所有人，因至公路，僅得通行受讓人或讓與人或他分
      割人之所有地。」之規定，被上訴人並無法對隔鄰同段74
      4之17、744之2地號土地所有人主張袋地通行權，對被上
      訴人亦非公允。比較上述附圖一、二、三所示方案結果，
      仍以附圖三所示分割方法分割系爭土地，較符合公平原則
      、利益原則、經濟原則，並使各取得人得有充分利用分得
      土地之效益。
五、綜上所述，上訴人依民法第823條、第824條請求就系爭土地
    為判決分割，洵屬有據，應予准許。上訴人所主張如附圖三
    所示之分割方案，不僅符合公平原則，且能地盡其利，發揮
    土地之經濟效用，為較佳之分割方案。原審判決所採取分割
    方法即如附圖一所示，將系爭土地一分為二，不利整體利用
    ，且未能顧及系爭土地分割後之最大經濟效用，尚非公允。
    上訴論旨指摘原判決此部分不當（原判決准予更正系爭土地
    面積部分，上訴人未聲明不服，已告確定），聲明求予廢棄
    改判，為有理由。爰將原判決此部分廢棄，改判如主文第2
    項所示。
六、本件事證已臻明瞭，兩造其餘攻擊防禦方法及舉證，對本件
    判決結果不生影響，毋庸審酌之，併此明。
七、按分割共有物之訴，其訴訟標的為共有物分割請求權，法院
    裁判即係以此為對象，且分割由法院本於職權以適當之方法
    為之，不受當事人主張之拘束。故在下級審因分割判決受不
    利益之當事人上訴，上訴審如廢棄原判決改判分割方法，形
    式上仍應認上訴人勝訴，最高法院76年度台上字第2312號判
    決可參。本件係因分割共有物事件涉訟，雖形式上應認上訴
    人勝訴，惟兩造之行為，均可認係按當時之訴訟程度為伸張
    或防禦權利所必要，若由形式上應認敗訴之被上訴人負擔訴
    訟費用顯失公平，本院酌量情形，命勝訴之上訴人負擔其一
    部，是以兩造依應有部分比例分擔第一、二審訴訟費用應屬
    公平。
八、據上論結，本件上訴為有理由，依民事訴訟法第463條、385
    條第1項前段、第450條、第80條之1、第85條第1項但書，判
    決如主文。
中    華    民    國    98    年    2     月    4     日
                  民事第一庭    審判長法  官  吳火川
                                      法  官  饒鴻鵬
                                      法  官  胡景彬
以上正本係照原本作成。
如對本判決上訴，須於收受判決送達後20日內向本院提出上訴書
狀，其未表明上訴理由者，應於提出上訴後20日內向本院提出上
訴理由書（須按他造人數附具繕本）。
上訴時應提出委任律師為訴訟代理人之委任狀。具有民事訴訟法
第466條之1第1項但書或第2項之情形為訴訟代理人者，另應附具
律師及格證書及釋明委任人與受任人有該條項所定關係之釋明文
書影本。
                                      書記官  劉建智
中    華    民    國    98    年    2     月    6     日
                                                      Ｅ
┌──────────────────────────┐
│附表一：兩造於分割前應有部分及負擔訴訟費用之比例    │
├──┬─────┬──────┬──────────┤
│編號│共有人姓名│應有部分比例│備                註│
├──┼─────┼──────┼──────────┤
│ １ │丑○○    │84分之16    │                    │
├──┼─────┼──────┼──────────┤
│ ２ │子○○    │84分之4     │                    │
├──┼─────┼──────┼──────────┤
│ ３ │丁○      │84分之16    │                    │
├──┼─────┼──────┼──────────┤
│ ４ │壬○○    │7分之2      │                    │
├──┼─────┼──────┼──────────┤
│ ５ │甲○○    │28分之1     │                    │
├──┼─────┼──────┼──────────┤
│ ６ │乙○○    │7分之1      │                    │
├──┼─────┼──────┼──────────┤
│ ７ │辛○○○  │42分之1     │                    │
├──┼─────┼──────┼──────────┤
│ ８ │戊○○    │42分之1     │                    │
├──┼─────┼──────┼──────────┤
│ ９ │丙○○    │84分之3     │                    │
├──┼─────┼──────┼──────────┤
│ １０ │寅○○    │168分之4    │                    │
├──┼─────┼──────┼──────────┤
│  │卯○○    │168分之4    │                    │
└──┴─────┴──────┴──────────┘


司法院資訊處製作；財團法人民間司法改革基金會備份。
